臺灣高等法院民事判決
110年度重家上字第69號
上  訴  人  游秀琴
            游秀蘭
共      同
訴訟代理人  李逸文律師
被  上訴人  游進德
            游智宏
            游智源
            游茗茱
            游智謙
            游智健
共      同
訴訟代理人  李承訓律師
上列當事人間請求返還遺產事件，上訴人對於中華民國110年6月
18日臺灣桃園地方法院第一審判決（109年度重家繼訴字第20號
）提起一部上訴，本院於111年6月15日言詞辯論終結，判決如下
：
    主  文
原判決關於命上訴人連帶給付其中新臺幣陸佰參拾萬捌仟元本息
之「連帶」部分，及除確定部分外訴訟費用之裁判均廢棄。
上開廢棄部分，被上訴人在第一審之訴駁回。
其餘上訴駁回。
第一審（除確定部分外）、第二審訴訟費用由上訴人負擔。
    事實及理由
一、被上訴人主張：上訴人、被上訴人游進德為被繼承人游詹玉
    齡（於民國107年8月21日死亡）之子女，被上訴人游智宏、
    游智源、游茗茱為游詹玉齡長子游進榮（於88年6月10日死
    亡）之子女，被上訴人游智健、游智謙則為游詹玉齡次子游
    進隆（於102年11月16日死亡）之子女，均為游詹玉齡之繼
    承人（或代位繼承人）。游詹玉齡於104年7、8月間入住揚
    明護理之家後，將其於桃園市○○區○○○○○○○區○○○○設○○號：0
    0-00000-00號帳戶（下稱大園區農會帳戶）存摺、印章交由
    游智健保管，另由上訴人游秀琴負責提領該帳戶內存款以支
    應游詹玉齡之安養費及相關醫療、生活支出，後因便利考量
    ，游智健遂再將上開存摺、印章亦交由游秀琴保管。詎上訴
    人未經游詹玉齡之同意，即由游秀琴於107年8月2日提領大
    園區農會帳戶內游詹玉齡之存款新臺幣（下同）900萬元，
    並於同日轉匯至上訴人游秀蘭於華南銀行懷生分行所申設帳
    號：000000000000號帳戶（下稱游秀蘭華南銀行帳戶）而供
    上訴人共同使用，顯係共同故意以盜領款項之背於善良風俗
    方法，不法侵害游詹玉齡就前開存款之權利，致游詹玉齡受
    有喪失存款之損害，並使上訴人無法律上原因受有該等利益
    ，對游詹玉齡自構成侵權行為及不當得利；縱認上訴人係受
    游詹玉齡委任提領存款，該委任關係亦因游詹玉齡之死亡而
    消滅，上訴人應依民法第541條第1項規定返還所受領金錢。
    前開請求權均為伊等所繼承而屬公同共有，伊等自得請求上
    訴人返還前開存款扣除游詹玉齡之喪葬費64萬768元、臺灣
    桃園農田水利會（下稱農田水利會）租金9,878元後之834萬
    9,354元予游詹玉齡之全體繼承人即兩造公同共有等情。依
    民法第184條第1項前段、後段、第185條第1項、第179條、
    第831條準用第828條第3項規定及繼承之法律關係（如認前
    開請求權均無理由時，備位依民法第541條第1項規定），擇
    一請求上訴人連帶給付834萬9,354元，及自起訴狀繕本送達
    翌日起算之法定遲延利息予兩造公同共有（原審就上開部分
    判命上訴人如數給付，上訴人就其中命其連帶給付超過204
    萬1,354元本息部分聲明不服，提起一部上訴。至未繫屬於
    本院部分，不另贅述）。並答辯聲明：上訴駁回。
二、上訴人則以：游詹玉齡自104年9月1日起入住揚明護理中心
    後，均由伊等輪班照顧，並由游秀琴保管游詹玉齡之存摺、
    印章及受託提領大園區農會帳戶內之存款以支應游詹玉齡生
    前之安養、醫療及生活等花費。嗣因考量游秀琴每次提款均
    須親赴大園區農會之不便（大園區農會自108年3月25日始提
    供跨匯提存服務），方由游秀琴於107年8月2日將大園區農
    會帳戶內之存款900萬元轉入游秀蘭華南銀行帳戶以方便提
    領使用，伊等自非盜領；又其中230萬8,000元、400萬元係
    因游詹玉齡生前曾認游進隆不孝、游進德及游進隆之繼承人
    未依協議按月奉養其而情緒崩潰，伊等為安撫游詹玉齡，乃
    依序於102年7至9月間、104年6月26日存入大園區農會帳戶
    ，游詹玉齡曾於前開匯款時交代伊等將來可自行取回，故該
    630萬8,000元（即230萬8,000元＋400萬元＝630萬8,000元）
    即非游詹玉齡之遺產，伊等僅於前開900萬元存款扣除游詹
    玉齡之喪葬費64萬768元、農田水利會租金9,878元及歸還伊
    等先前存入之630萬8,000元後所餘204萬1,354元（即900萬
    元－64萬768元－9,878元－630萬8,000元＝204萬1,354元）範圍
    內，始負返還予兩造公同共有之責等語，資為抗辯。並上訴
    聲明：㈠原判決關於命上訴人連帶給付游詹玉齡全體繼承人
    超過204萬1,354元本息部分，及該部分假執行之宣告均廢棄
    。㈡上開廢棄部分，被上訴人在第一審之訴及假執行之聲請
    均駁回。
三、本院之判斷：
　㈠上訴人、游進德為被繼承人游詹玉齡（於107年8月21日死亡
    ）之子女，游智宏、游智源、游茗茱為游詹玉齡長子游進榮
    （於88年6月10日死亡）之子女，游智健、游智謙則為游詹
    玉齡次子游進隆（於102年11月16日死亡）之子女，均為游
    詹玉齡之繼承人（或代位繼承人）等情，業有戶籍謄本在卷
    可稽（見原審卷第9、23至25頁），並為兩造所不爭執（見
    本院卷第12至13、160至161頁），上開事實自先堪認定。
　㈡按不當得利依其類型可區分為「給付型之不當得利」與「非
    給付型不當得利」，前者係基於受損人之給付而發生之不當
    得利，後者乃由於給付以外之行為（受損人、受益人、第三
    人之行為）或法律規定或事件所成立之不當得利。在「非給
    付型之不當得利」中之「權益侵害之不當得利」，由於受益
    人之受益非由於受損人之給付行為而來，而係因受益人之侵
    害事實而受有利益，因此祇要受益人有侵害事實存在，該侵
    害行為即為「無法律上之原因」，受損人自不必再就不當得
    利之「無法律上之原因」負舉證責任，如受益人主張其有受
    益之「法律上之原因」，即應由其就此有利之事實負舉證責
    任。又「非給付型之不當得利」中之「權益侵害之不當得利
    」，凡因侵害取得本應歸屬於他人權益內容而受利益，致他
    人受損害，欠缺正當性，亦即以侵害行為取得應歸屬他人權
    益內容之利益，而從法秩權益歸屬之價值判斷上不具保有利
    益之正當性者，即應構成「無法律上之原因」而成立不當得
    利（最高法院100年度台上字第899號判決可參）。經查：
  ⒈游秀琴於107年8月2日提領游詹玉齡之大園區農會帳戶內存款
    900萬元並匯至游秀蘭華南銀行帳戶之事實，有大園區農會
    帳戶客戶交易查詢、大園區農會以109年8月10日桃大農信字
    第1091001064號函所檢附之取款憑條、滙款申請書存卷可參
    （見原審卷第10至12、26、48至49頁）。依被上訴人所提陽
    明醫院住院診療計劃說明書、安寧緩和醫療同意書、病患約
    束帶使用切結書（見原審卷第174至175頁），可見游詹玉齡
    於107年7月31日因病住院診療時已陷於意識昏迷或無法清楚
    表達意願之狀態，佐以上訴人亦不爭執未於提領當時徵得游
    詹玉齡之同意（見本院卷第161頁），堪認上訴人未於107年
    8月2日徵得游詹玉齡之同意，即自大園區農會提領前開900
    萬元並轉匯至游秀蘭華南銀行帳戶。復參以上訴人於臺灣桃
    園地方檢察署（下稱桃園地檢署）108年度他字第1830號刑
    事事件（下稱1830號事件）偵查中均供稱該帳戶係由游秀蘭
    、游秀琴依序保管存摺、提款卡（見1830號事件卷一第162
    頁背面、第164頁背面），足證游秀蘭華南銀行帳戶係由上
    訴人共同管理以支配領用其內金錢，前開900萬元一經匯入
    游秀蘭華南銀行帳戶後即與該帳戶內之其他金錢混合，上訴
    人客觀上自因此而共同受有該等原應歸屬於游詹玉齡之利益
    。
  ⒉上訴人辯稱：因游詹玉齡生前曾認游進隆不孝、游進德及游
    進隆之繼承人未依協議按月奉養其而情緒崩潰，伊等為安撫
    游詹玉齡，乃依序於102年7月15日、同年9月10日、104年6
    月26日存入大園區農會帳戶100萬8,000元（係游秀蘭之款項
    ）、130萬元（係游秀琴之款項）、400萬元（上訴人各200
    萬元）等情，固據提出游進隆102年8月28日還款證明、游秀
    蘭於臺灣中小企業銀行大園分行所申設帳號：00000000000
    號帳戶（下稱游秀蘭臺灣企銀帳戶）存摺明細、匯款回條聯
    、匯款申請書、大園區農會帳戶客戶交易查詢、約定書、協
    議書為證（見原審卷第102至106、187、189至191頁）。惟
    觀上訴人於原審已自認其等於102年間所存入大園區農會帳
    戶共230萬8,000元係游詹玉齡要求將對其等之贈與匯回（見
    原審卷第185至186頁），上訴人雖於本院否認此情，惟未證
    明為真實或經被上訴人同意，不生撤銷自認之效力；另游詹
    玉齡曾依序於103年6月23日、同年8月5日匯款300萬元、100
    萬元予游秀蘭，亦有游秀蘭臺灣企銀帳戶存摺明細可證（見
    原審卷第119頁），上訴人並自陳此部分款項係其等各受游
    詹玉齡贈與200萬元等語明確（見本院卷第163、235頁）。
    參酌上訴人所提游秀蘭與游智健間於107年9月19日對話簡訊
    內容，游秀蘭所稱「當年阿嬤（即游詹玉齡）跟你爸爸（即
    游進隆）吵架的時候，……我勸說無效，把氣出在她身邊的我
    倆姊妹（即上訴人），要我把1,000,000元匯還給她，要大
    姐（即游秀琴）把1,300,000元匯還給她」、「因為祖母（
    即游詹玉齡）已經去申請出來三兄弟（即游進榮、游進隆、
    游進德）的戶籍謄本，要我帶她去找律師，到法院告大家，
    說她現在生活不能自理，大家棄養她，……因為我沒有回去，
    所以她更生氣，要我把400萬元還給她，……這400萬是以前她
    告訴我，怕她萬一怎麼樣的時候怕我被欺負，說如果她有怎
    麼了的時候，叫我再分給大姐（即游秀琴）一半200萬」等
    語（見原審卷第117至118頁），足徵上訴人係因游詹玉齡要
    求將前對其等之贈與匯回，始存入前開共計630萬8,000元之
    款項至大園區農會帳戶。又上訴人未舉證其另就前述匯回款
    項與游詹玉齡達成僅暫時借放在游詹玉齡帳戶供游詹玉齡保
    管、使用，並經游詹玉齡承諾將來死亡時可由上訴人自行取
    回，具有類似借名、寄託、附條件贈與性質之協議，上訴人
    自無逕由前開900萬元存款中自行取回前開630萬8,000元之
    權利。另上訴人自陳上述900萬元存款經扣除前開630萬8,00
    0元及兩造同意之喪葬費用64萬768元、農田水利會租金9,87
    8元（見本院卷第13、160至161頁）後所餘之204萬1,354元
    （即900萬元－64萬768元－9,878元－630萬8,000元＝204萬1,35
    4元）屬游詹玉齡之遺產而無自行保有之法律上原因（見本
    院卷第55頁），上訴人自係無法律上原因受有834萬9,354元
    （即630萬8,000元＋204萬1,354元＝834萬9,354元）之利益，
    應對游詹玉齡負不當得利返還之責。該不當得利返還請求權
    屬游詹玉齡之遺產，為其全體繼承人所繼承，且就該等遺產
    尚未辦理分割，依法即為全體繼承人即兩造公同共有。又法
    律並無明文數人共負不當得利債務時應連帶負責，且該給付
    非不可分，被上訴人僅得請求上訴人就因匯入游秀蘭華南銀
    行帳戶而共享之利益平均分擔而為共同給付。從而，被上訴
    人自得依民法第179條規定及繼承之法律關係，請求上訴人
    共同給付834萬9,354元，及自起訴狀繕本送達翌日即109年8
    月1日起算之法定遲延利息予游詹玉齡之全體繼承人即兩造
    公同共有；至其請求命上訴人連帶給付上開本息部分，則不
    應准許。惟上訴人就原審判命其等應連帶給付其中204萬1,3
    54元部分既未據上訴，該部分已非本院審理範圍，故上訴人
    應就其中630萬8,000元本息部分依前開規定對被上訴人負共
    同給付之責。
　㈢至被上訴人雖併依民法第184條第1項前段、後段、第185條第
    1項規定，請求上訴人連帶給付上開款項。然觀兩造不爭執
    游詹玉齡生前係由游秀琴負責提領大園區農會帳戶內之存款
    以支應其安養費及相關醫療、生活支出，以及游詹玉齡之喪
    葬費用為64萬768元等情（見原審卷第5、147頁、本院卷第1
    3、160至161頁），參以游智健於1830號事件偵查中以證人
    身分證稱：後來大園區農會存摺及印鑑章交由游秀琴保管及
    提領款項，以支付游詹玉齡的所有花費，當時游秀琴為了提
    領方便，會將款項先轉入她的合庫平鎮分行帳戶或是國泰世
    華銀行西門分行帳戶內，這些正常花費伊等沒有意見；游秀
    蘭有就游秀琴於游詹玉齡過世前轉至游秀蘭華南銀行帳戶之
    900萬元，提領其中50萬元以支應游詹玉齡之喪葬費等語明
    確（見1830號事件卷一第25頁背面），上訴人於1830號事件
    偵查中亦一再辯稱：因游秀琴每次提領款項都要回大園區農
    會，當時為了以後方便提領，就開立游秀蘭華南銀行帳戶，
    看游詹玉齡帳戶還有多少錢，就轉出來，作為游詹玉齡的花
    費使用；900萬元轉入游秀蘭華南銀行帳戶是方便游秀琴提
    領，因游秀琴匯款到個人帳戶還是要跑大園區農會，且游秀
    琴是嫁出去的女兒，900萬數額比較大，不要放在游秀琴身
    上，由游秀蘭華南銀行帳戶內領出50萬元支付游詹玉齡的喪
    葬費用，多出的是由伊等先墊付等語（見1830號事件卷一第
    29頁背面至第30頁、第162頁背面至第164頁），並有游秀蘭
    華南銀行帳戶之交易明細可憑（見1830號事件卷一第77頁）
    ，堪認游秀琴於游詹玉齡生前為便利提領款項以供游詹玉齡
    之用，素有先將大園區農會帳戶款項提領或匯入私人通儲帳
    戶之情，且本件提領之900萬元部分亦係本此意旨提領，並
    有部分用於游詹玉齡喪葬費用途。佐以桃園地檢署就上訴人
    此部分所涉行使偽造私文書、侵占等犯嫌所為之不起訴處分
    亦同此認定，並由臺灣高等檢察署（下稱高檢署）駁回再議
    確定，有桃園地檢署檢察官108年度偵字第33360號不起訴處
    分書、高檢署109年度上聲議字第1086號處分書可參（見桃
    園地檢署108年度偵字第33360號卷第13至19、33至35頁），
    自難逕認上訴人於領取本件900萬元款項時，係基於不法侵
    害游詹玉齡就該款項之權利或以違背善良風俗之方法加損害
    於游詹玉齡之故意而欲將該等款項占為己有，亦不因其等另
    於游詹玉齡死後就客觀上因匯入游秀蘭華南銀行帳戶而受領
    之利益主張得逕為取回或抵償己身債權而有差異；上訴人於
    游詹玉齡生前之107年8月2日領取大園區農會帳戶內存款900
    萬元之行為，自不能認構成侵權行為，被上訴人無從依前開
    規定請求上訴人就前開款項負連帶給付之責。另被上訴人雖
    備位依民法第541條第1項規定請求上訴人連帶給付同一款項
    ，惟其先位依民法第179條規定之請求既有理由，已無庸再
    審酌其備位請求，況民法第541條第1項亦無債務人應連帶給
    付之規定，無從更為被上訴人有利之認定，附此敘明。
四、綜上所述，被上訴人依民法第179條規定、繼承之法律關係
    ，請求上訴人共同給付前開834萬9,354元本息其中之630萬8
    ,000元，及自起訴狀繕本送達翌日即109年8月1日起至清償
    日止，按週年利率5%計算之利息（其餘204萬1,354元本息部
    分已告確定）予游詹玉齡之全體繼承人即兩造公同共有，為
    有理由，應予准許；逾此範圍之主張（即請求上訴人就上開
    630萬8,000元本息之連帶責任部分），為無理由，不應准許
    。原審命上訴人就上開金額連帶給付，自有未洽，上訴意旨
    指摘原判決關於命上訴人就該部分金額負連帶責任部分不當
    ，求予廢棄改判，為有理由，爰由本院將原判決該部分廢棄
    ，改判如主文第2項所示。至上開應准許部分，原審判命上
    訴人如數給付，並為准、免假執行之宣告，核無違誤，上訴
    意旨指摘原判決此部分不當，求予廢棄改判，為無理由，應
    駁回其上訴。
五、本件事證已臻明確，兩造其餘之攻擊或防禦方法及提出之證
    據，經本院斟酌後，認為均不足以影響本判決之結果，爰不
    逐一論列，附此敘明。
六、據上論結，本件上訴人上訴一部為有理由、一部為無理由，
    依家事事件法第51條、民事訴訟法第450條、第449條第1項
    、第85條第1項前段、第79條，判決如主文。
中    華    民    國    111   年    7     月    13    日
                  家事法庭
                        審判長法  官  張松鈞
         　　　 　　　　　　　法  官　楊舒嵐
        　　　　　　　　　　　法  官　許勻睿
正本係照原本作成。
如不服本判決，應於收受送達後20日內向本院提出上訴書狀，其
未表明上訴理由者，應於提出上訴後20日內向本院補提理由書狀
（均須按他造當事人之人數附繕本）上訴時應提出委任律師或具
有律師資格之人之委任狀；委任有律師資格者，另應附具律師資
格證書及釋明委任人與受任人有民事訴訟法第466條之1第1項但
書或第2項所定關係之釋明文書影本。如委任律師提起上訴者，
應一併繳納上訴審裁判費。
中　　華　　民　　國　　111 　年　　7 　　月　　14　　日

　　　　　　　　　　　　　    書記官  秦湘羽